【裁判字號】    98,上,67
【裁判日期】    990223
【裁判案由】    返還借款
【裁判全文】
臺灣高等法院臺南分院民事判決  98年度上字第67號
上  訴  人  乙○○
訴訟代理人  林永發律師
複代理人    施承典律師
被上訴人    甲○○
                        6號
訴訟代理人  蔡信泰律師
複代理人    吳明澤律師
上列當事人間請求返還借款事件，上訴人對於中華民國九十八年
三月十一日臺灣臺南地方法院第一審判決（九十八年度訴字第九
二號）提起上訴，本院於九十九年二月九日言詞辯論終結，判決
如下：
      主      文
上訴駁回。
第二審訴訟費用由上訴人負擔。
原判決所命給付，於上訴人以新台幣佰伍拾萬元為被上訴人供
擔保後，得免為假執行。
      事  實  及  理  由
一、被上訴人主張：上訴人前向伊陸續多次借款，於民國八十八
    年間，雙方約定由上訴人將其所有坐落台南市○○區○○段
    二九二之二地號土地，及其上門牌號碼台南市○○路○段六
    七一巷八一弄一六號房屋（下稱系爭房地）之所有權移轉登
    記予伊名下，以抵償其借款債務。系爭房屋及土地雖於八十
    八年十月十九日及八十九年五月二十六日分別辦理過戶登記
    予伊名下，惟因系爭土地前由上訴人向第三人中國國際商業
    銀行（與交通銀行合併後另立兆豐國際商業銀行，下稱中國
    商銀）抵押借款新台幣（下同）二百二十萬元債務尚未償還
    ，兩造另協議由伊以借款人名義，並以上訴人之女鄭麗香為
    連帶保證人，於八十九年六月七日向訴外人華南商業銀行股
    份有限公司（下稱華南銀行）抵押借款三百萬元，除清償上
    訴人之上開債務外，餘款八十萬元一併交付上訴人，惟伊抵
    押借款之三百萬元本息則由上訴人分期繳納；詎上訴人僅繳
    納部分款項後即拒不清償餘款。伊因華南銀行聲請法院強制
    執行伊財產，不得已而於九十一年十一月十九日另向訴外人
    新光人壽保險股份有限公司（下稱新光人壽公司）抵押借款
    三百萬元，用以償還積欠華南銀行之上揭貸款本金、利息及
    違約金債務。嗣兩造於九十三年十一月三十日會算結果，連
    同華南銀行及新光人壽公司之借款債務本息，上訴人應償還
    伊三百五十萬元，而由上訴人簽發三張本票交伊收執；上揭
    本票於九十六年十一月三十日到期後，再由上訴人簽發到期
    日為九十七年十一月三十日之系爭三張本票換回，並由上訴
    人簽立系爭借款證書交伊收執；惟上訴人屆期後並未償還，
    應負遲延責任。為此，本於消費借貸法律關係，求為命上訴
    人給付三百五十萬元及加計法定遲延利息之判決；原審就上
    開部分之判決並無不合，並聲明：(一)上訴駁回。(二)第二審訴
    訟費用由上訴人負擔。
二、上訴人則以：伊雖曾向被上訴人借款八十萬元，惟無借貸系
    爭三百五十萬元情事；伊因不堪被上訴人在伊父喪期間騷擾
    ，且被上訴人承諾本票及借款證書不作為真正借款憑證之用
    ，方才簽發系爭三紙本票及借款證書交予被上訴人。兩造間
    就系爭三百五十萬元款項，並未成立消費借貸契約，被上訴
    人向第三人華南公司及新光人壽公司貸款金額，與伊無關；
    況被上訴人並未提出交付三百五十萬元款項予伊之實據，兩
    造間不成立消費借貸契約等情詞，資為抗辯，並聲明：(一)原
    判決廢棄。(二)被上訴人在第一審之訴駁回。(三)第一、二審訴
    訟費用由被上訴人負擔。(四)如受不利判決願供擔保請宣告免
    假執行。
三、被上訴人主張：上訴人前向伊陸續多次借款，於八十八年間
    ，雙方約定由上訴人將其所有系爭房地之所有權移轉登記予
    伊名下，以抵償其借款債務。系爭房屋及土地雖於八十八年
    十月十九日及八十九年五月二十六日分別辦理過戶登記予伊
    名下，惟因系爭土地前由上訴人向中國商銀抵押借款二百二
    十萬元債務尚未償還，兩造另協議由伊以借款人名義，以上
    訴人之女鄭麗香為連帶保證人，於八十九年六月七日向華南
    銀行抵押借款三百萬元，除清償上訴人之上開債務外，餘款
    八十萬元一併交付上訴人，惟伊抵押借款之三百萬元本息則
    由上訴人分期繳納；詎上訴人僅繳納部分款項後即拒不清償
    餘款。伊因華南銀行聲請法院強制執行伊財產，不得已而向
    訴外人新光人壽公司抵押借款三百萬元，用以償還積欠華南
    銀行之上揭貸款本金、利息及違約金債務。嗣兩造於九十三
    年十一月三十日會算結果，連同華南銀行及新光人壽公司之
    借款債務本息，上訴人應償還伊三百五十萬元，而由上訴人
    簽發三張本票交伊收執；上揭本票於九十六年十一月三十日
    到期後，再由上訴人簽發到期日為九十七年十一月三十日之
    系爭三張本票換回，並由上訴人簽立系爭借款證書交伊收執
    等情，除據被上訴人提出而為上訴人不爭執真正之系爭三紙
    本票、借款證書、系爭土地及建物登記謄本、新光人壽公司
    繳息情形查詢表（原審訴字卷第一二頁、第一三頁、第二六
    頁至第三五頁）、華南銀行消費者貸款契約、貸款本息攤還
    表、土地登記申請書、土地及建物所有權移轉契約書、華南
    銀行存款取款憑條、轉帳支出傳票、匯款申請書、支票、收
    入傳票（本審卷第三四頁至第四二頁、第一一七頁至第一三
    五頁）等件為證外，並經證人謝振龍代書於本院審理時到場
    證述：「乙○○要我幫忙寫借款證書，我是根據乙○○的意
    思寫的。」等語明確（本審卷第五二頁）；即上訴人亦自陳
    原來簽發的本票到期後，另以系爭三紙本票換回，及委託證
    人謝振龍代筆系爭借款證書之事實（本審卷第五四頁），堪
    信被上訴人之上開主張為真實。
四、按稱消費借貸者，謂當事人一方移轉金錢或其他代替物之所
    有權於他方，而約定他方以種類、品質、數量相同之物返還
    之契約。當事人之一方對他方負金錢或其他代替物之給付義
    務而約定以之作為消費借貸之標的者，亦成立消費借貸，民
    法第四百七十四條第一項、第二項分別定有明文。次按支票
    固係文義證券及無因證券，支票上權利係依支票文義而發生
    ，與其基礎之原因關係各自獨立，支票上權利之行使，不以
    其原因關係存在為前提，尚難因執有支票，即得證明其所主
    張之原因關係為存在。惟若權利人除持有支票外，別有其他
    佐證，足資證明貸與人確已將該借貸之金錢交與借貸人，亦
    難認其消費借貸契約尚未成立。經查：
（一）系爭借款證書上載：「一借用金額三百五十萬元。二期間
      （空白）。三清償日期：九十七年十一月三十日。四借用
      人確實借用前記金額屬實，並於清償日期償還無誤。」等
      語，此參卷附之系爭借款證書（原審訴字卷第一三頁）自
      明。是系爭借款證書記載「借用人確實借用前記金額屬實
      」乙詞，其語意明確表明「款項」係借到使用之意；衡情
      ，苟非出具系爭借款證書之人已確實受領借款金額者，豈
      會如此記載？再對照其下用語：「並於清償日期償還無誤
      」乙詞，更明示受領款項之人，於清償日期屆到時必當償
      還之意者，益見如此。
（二）又，證人謝振龍代書於本院審理時到場證述：「借款證書
      是我寫的，現場有我、乙○○、甲○○三人在場。乙○○
      說：是因為房子買賣的問題延伸下來，要我幫忙寫借款證
      書，我是根據乙○○意思寫的。現場沒交付金錢，我有聽
      到他們在談論，日後如要會算時有個憑據，當時有開三張
      本票，但沒提到借錢、還錢的事情，雙方也沒吵架。」等
      語明確(參見本審卷第五二頁至第五五頁）；核與上訴人
      於本院審理時自陳系爭借款證書係其委託謝振龍代書代筆
      之事實相符，堪信證人謝振龍所為上開證述內容為真實可
      採。
（三）此外被上訴人於八十九年六月七日，以系爭房地向華南銀
      行抵押借款三百萬元債務，於九十年二月二十七日轉列為
      催收款項，於九十一年五月二十三日轉列為呆帳，惟於九
      十一年十一月二十五日已全數清償，並同年月二十八辦理
      塗銷抵押權登記手續等情，此亦有華南銀行金華分行於九
      十八年九月十五日，以（九八）華金字第三五七號函檢送
      放款往來明細表存卷（本審卷第八五頁至第九０頁）可佐
      。
（四）綜參上開各情：
    (1)系爭借款證書係上訴人委託謝振龍代書代筆而簽立，系爭
      三紙本票亦係上訴人本人簽發者，既為上訴人自認之事實
      ；參照系爭借款證書明確記載借款人確已借到、使用款項
      ，衡情，苟非上訴人確已收受上揭款項，或經雙方會算結
      果，確實積欠上揭款項債務，上訴人豈有僅因不堪被上訴
      人吵鬧，即輕易簽發總金額高達三百五十萬之本票予被上
      訴人收執？且於本票到期日屆至時，再次簽發同額本票換
      回，同時另行簽立借款金額高達三百五十萬元之借款證書
      予被上訴人收執之理？
    (2)其次，上訴人自陳兩造間確因系爭房地所有權移轉糾紛，
      會商解決而簽立系爭三紙本票及借款證書之事實，對照被
      上訴人確實邀同上訴人之女為連帶保證人，以系爭房地向
      華南銀行抵押借款三百萬元，期間並因遲延繳付本息，經
      華南銀行列入呆帳催收，被上訴人於九十一年十一月十九
      日轉向新光人壽公司抵押借款三百萬元後，於九十一年十
      一月二十五日全數清償華南銀行之抵押借款債務，並由華
      南銀行於同年月二十八日同意辦理塗銷抵押權登記手續，
      既如上述，益見被上訴人向新光人壽公司辦理抵押借款，
      以清償華南銀行借款債務之時間緊接，其轉貸、清償之流
      程環環相扣，與一般民眾因故更換貸款銀行時，為達銜接
      以新債清償舊債目的，同時保障新貸款銀行之權益，例皆
      由貸款人先與新貸款銀行接洽同意貸款，由新貸款銀行撥
      款，清償舊貸款銀行之債務並塗銷抵押權後，旋即辦理設
      定抵押權設定登記予新貸款銀行之一般商業慣例相符；且
      與證人謝振龍代書受上訴人委託，而代筆之系爭借款證書
      所載內容，亦不相違背等情以觀，堪認被上訴人主張：兩
      造間約定由上訴人以系爭房地所有權移轉予被上訴人名下
      ，以抵償上訴人之欠款，惟因系爭土地原有抵押債務尚未
      清償，兩造再約定由被上訴人以個人名義，向華南銀行抵
      押借款之債務應由上訴人分期償還；因上訴人並未依約償
      還，所欠抵押債務仍由被上訴人先行清償，其後雙方會算
      結果，上訴人應償還三百五十萬元借款債務，並約定清償
      期為九十七年十一月三十日者，核與實情相符，應足憑採
      。上訴人抗辯：其未向被上訴人借款系爭三百五十萬元，
      亦未收受系爭三百五十萬元款項，兩造間並未成立系爭三
      百五十萬元借款契約云云，核係事後飾卸之詞，委不足採
      。
五、綜上所述，兩造間於九十六年十一月三十日，經會算上訴人
    應償還被上訴人之借款債務為三百五十萬元，並約定清償期
    為九十七年十一月三十日；上訴人屆期既未返還，應自返還
    期限屆滿時起負給付遲延責任。從而，被上訴人本於消費借
    貸法律關係，求為命上訴人給付三百五十萬元，及自原審支
    付命令送達翌日即九十七年十二月十七日（送達證書參見原
    審促字卷第一０頁）起至清償日止，按週年利率百分之五計
    算利息之判決，為有理由，應予准許；原審據此而為上訴人
    敗訴之判決，並依被上訴人之聲請酌定相當擔保金額，為假
    執行之宣告，經核並無不合，上訴意旨指摘原判決不當，求
    予廢棄改判，非有理由，其上訴應予駁回。至於上訴人就原
    審所命給付之判決，於本院審理時陳明願供擔保，聲請宣告
    免為假執行者，經核亦無不合，爰酌定相當擔保金額准許之
    。
六、本件事證已臻明確，兩造其餘攻擊防禦方法與判決結果不生
    影響，爰不一一論述，併予敘明。
七、據上論結，本件上訴為無理由，依民事訴訟法第四百四十九
    條第一項、第七十八條、第四百六十三條、第三百九十二條
    ，判決如主文。
中    華    民    國    99    年    2    月    23     日
                  民事第二庭  審判長法  官  陳  光  秀
                                    法  官  莊  俊  華
                                    法  官  李  文  賢
上為正本係照原本作成。
如對本判決上訴，須於判決送達後20日內向本院提出上訴狀，未
表明上訴理由者，應於上訴後20日內，向本院提出理由書（須附
繕本）。依法須繳納裁判費並應委任律師為訴訟代理人，始得上
訴。
中    華    民    國    99    年    2    月    24     日
                                    書記官  劉  清  洪
【附記】
民事訴訟法第466條之1：
(1)對於第二審判決上訴，上訴人應委任律師為訴訟代理人。但上
  訴人或其法定代理人具有律師資格者，不在此限。
(2)上訴人之配偶、三親等內之血親、二親等內之姻親，或上訴人
  為法人、中央或地方機關時，其所屬專任人員具有律師資格並
  經法院認為適當者，亦得為第三審訴訟代理人。
民事訴訟法第466條之2第1項：
  上訴人無資力委任訴訟代理人者，得依訴訟救助之規定，聲請
  第三審法院為之選任律師為其訴訟代理人。

司法院資訊處製作；財團法人民間司法改革基金會備份。
